【裁判字號】    94,訴緝,231
【裁判日期】    951011
【裁判案由】    毒品危害防制條例等
【裁判全文】
臺灣臺北地方法院刑事判決             94年度訴緝字第231號
公  訴  人  臺灣臺北地方法院檢察署檢察官
被      告  乙○○
                    （另案
指定辯護人  本院公設辯護人  甲○○
上列被告因毒品危害防制條例案件，經檢察官提起公訴（83年度
偵字第11490號、第13422號），被告對於起訴事實為有罪之陳述
，經本院合議庭同意由受命法官獨任審理，本院判決如下：
    主  文
乙○○施用第一級毒品，累犯，免刑。
    事  實
一、乙○○於民國78年間，因賭博案件，經法院判處有期徒刑5
    月，如易科罰金，以30元折算1日，於79年2月28日易科罰金
    執行完畢；猶不知悔改，竟基於同時施用第一級毒品海洛因
    與第二級毒品安非他命之犯意，於83年5月19日，在臺北市
    ○○路108巷6號「樂都飯店」202室內，將海洛因及安非他
    命置放在錫箔紙內燒烤點燃吸嗅所生氣體之方式，而同時施
    用海洛因及安非他命（錫箔紙於施用完畢後業已丟棄滅失）
    ，嗣於當日上午9時20分許，在上址為警當場查獲。
二、案經臺北市政府警察局中山分局報告臺灣臺北地方法院檢察
    署檢察官偵查起訴。
    理  由
一、上開事實業據被告乙○○於本院審理時坦承不諱，而被告前
    揭時、地為警查獲當日所採集之尿液，經送憲兵司令部刑事
    支援中心以螢光偏極免疫分析法、加酸水解法前處理及氣相
    層析質譜分析法檢驗之結果，均檢出有煙毒（即嗎啡，按嗎
    啡經化學合成可製得海洛因，海洛因施打進入人體後，經新
    陳代謝作用可分解成嗎啡，故海洛因在進入人體後，均以嗎
    啡型態排於尿液中）及甲基安非他命反應，此有該中心83年
    6月16日鑑驗字第3609號鑑驗通知書附卷可稽，綜上足徵
    被告自白確與事實相符，從而本件事證明確，應依法論科。
二、被告行為後，刑法於民國94年2月2日修正公布，於95年7月1
    日施行。按行為後法律有變更者，適用行為時之法律，但行
    為後之法律有利於行為人者，適用最有利於行為人之法律，
    現行刑法第2條第1項定有明文。刑法第2條本身雖經修正，
    但刑法第2條既屬適用法律之準據法，本身尚無比較新舊法
    之問題，應一律適用裁判時之現行刑法第2條規定以決定適
    用之刑罰法律。又以本次刑法修正之比較新舊法，應就罪刑
    有關之共犯、未遂犯、想像競合犯、牽連犯、連續犯、結合
    犯，以及累犯加重、自首減輕暨其他法定加減原因（如身分
    加減）與加減例等一切情形，綜其全部罪刑之結果而為比較
    （最高法院95年度第8次刑庭會議決議參照）。經查：
    (一)被告施用第一級毒品海洛因及第二級毒品安非他命之行為
      ，原係犯毒品危害防制條例修正前之肅清煙毒條例第9條
      第1項及麻醉藥品管理條例第13條之1第2項第4款之罪，而
      被告上開行為後，毒品危害防制條例業於87年5月20日修
      正公布，並於同年月22日生效施行（下稱修正前毒品危害
      防制條例）；毒品危害防制條例復於92年7月9日修正公布
      ，並於93年1月9日生效施行（下稱修正後毒品危害防制條
      例）。修正前毒品危害防制條例第35條第3款規定：本條
      例修正施行前繫屬之案件，除有刑法第二條第一項但書之
      情形外，於修正施行後，審判中之案件，由法院依修正後
      規定處理之，依修正後規定應為不起訴處分者，法院應為
      免刑之判決。修正前毒品危害防制條例20條第1項、第2項
      、第22條第1項、第2項、第23條亦分別規定：犯第十條之
      罪者（即施用第一級、第二級毒品者），檢察官應先將被
      告送勒戒處所觀察、勒戒，期間不得逾一月；經觀察、勒
      戒後，有繼續施用毒品之傾向者，由檢察官聲請法院裁定
      令入戒治處所施以強制戒治，期間為一年；強制戒治執行
      已滿三月，戒治處所認無繼續戒治之必要者，得檢具事證
      ，報由檢察官聲請法院裁定停止戒治；前項停止期間，應
      付保護管束，期滿未經撤銷者，視為強制戒治期滿；依第
      二十條第二項強制戒治期滿或交付保護管束期滿，應由檢
      察官為不起訴之處分。修正後毒品危害防制條例第35條第
      1項第3款、第4款則分別規定：於中華民國九十二年六月
      六日本條例修正施行前繫屬之施用毒品案件，於修正施行
      後，適用修正後之規定，審判中之案件，由法院依修正後
      規定處理之；依修正後之規定應為不起訴之處分，法院應
      為免刑之判決。同條第2項復規定：前項情形，依修正前
      之規定有利於行為人者，適用最有利於行為人之法律。修
      正後毒品危害防制條例第20條第1項、第2項則規定：犯第
      十條之罪者（即施用第一級、第二級毒品者），檢察官應
      聲請法院裁定令被告入勒戒處所觀察、勒戒，其期間不得
      逾二月；觀察、勒戒後，有繼續施用毒品傾向者，由檢察
      官聲請法院令入戒治處所施以強制戒治，其期間為六個月
      以上，至無繼續強制戒治之必要為止，但最長不得逾一年
      。同條例第23條第1項另規定：依第二十條第二項強制戒
      治期滿，應即釋放，由檢察官為不起訴之處分。修正前毒
      品危害防制條例第22條有關停止戒治之規定，則予刪除。
      由上可見，修正前、後毒品危害防制條例之規定，與肅清
      煙毒條例第9條第1項規定之法定刑3年以上7年以下有期徒
      刑，比較結果，修正前、後毒品危害防制條例之規定，顯
      然較有利於行為人；又修正前、後毒品危害防制條例之規
      定，與麻醉藥品管理條例第13條之1第2項第4款之規定整
      體比較結果，行為人施用第二級毒品安非他命即有受免刑
      判決之可能，顯應適用修正前、後毒品危害防制條例之規
      定，較有利於行為人。又修正前毒品危害防制條例第20條
      第1項規定觀察、勒戒之期間為不得逾一個月，修正後毒
      品危害防制條例同條項則規定觀察、勒戒之期間不得逾2
      個月；修正前毒品危害防制條例對於強制戒治之期間，容
      有3個月期滿，即可停止戒治，離開戒治處所之機會，修
      正後毒品危害防制條例就強制戒治之期間，則至少須滿6
      個月以上，始有離開戒治所之可能，兩者相較，修正前毒
      品危害防制條例之規定較有利於行為人。從而，依據修正
      後毒品危害防制條例第35條第2項之規定，本件自應適用
      修正前毒品危害防制條例之規定，且應整體適用。
    (二)就被告本件所涉刑法條文修正部分：
    1.刑法第11條原規定：「本法總則於其他法令有刑罰之規定
      者，亦適用之。但其他法令有特別規定者，不在此限。」
      ，後修正為：「本法總則於其他法律有刑罰或保安處分之
      規定者，亦適用之。但其他法律有特別規定者，不在此限
      。」，亦即為使法規範明確，將「法令」修正為「法律」
      以符合法律保留及罪刑法定原則，並就解釋上認為「有刑
      罰之規定」包含保安處分部分亦予以明文化，非屬法律之
      變更，而無新舊法比較問題，應逕適用修正後之刑法第11
      條規定。
    2.行為時即修正前刑法第55條規定「一行為而觸犯數罪名，
      從一重處斷」，此即學理上所稱之「想像競合犯」，裁判
      時即修正後同條就「想像競合犯」從一重處斷之規定雖仍
      保留，但針對量刑則增設「不得科以較輕罪名所定最輕本
      刑以下之刑」之限制，此為法理之明文化，非屬法律之變
      更。
    3.刑法第47條關於累犯之規定，將原「受有期徒刑之執行完
      畢，或受無期徒刑或有期徒刑一部之執行而赦免後，五年
      以內再犯有期徒刑以上之罪者為累犯，加重本刑至二分之
      一」之規定，修正為刑法第47條第1項「受徒刑之執行完
      畢，或一部之執行而赦免後，五年以內故意再犯有期徒刑
      以上之罪者為累犯，加重本刑至二分之一」。而本件被告
      前有如犯罪事實欄所述之前案犯罪紀錄及執行情形，有臺
      灣高等法院被告全國前案紀錄表及入出監簡列表在卷可稽
      ，其於5年以內再故意犯本件有期徒刑以上之罪，不論依
      修正前刑法第47條或修正後之刑法第47條第1項之規定，
      均構成累犯，對被告而言並無有利或不利之情形。
    4.經上開綜合比較之結果，本件自應適用行為時法。
三、核被告上開所為，係犯修正前毒品危害防制條例第10條第1
    項、第2項之施用第一級毒品、第二級毒品罪；其持有第一
    級、第二級毒品之低度行為為施用毒品之高度行為吸收，不
    另論罪。公訴人認被告係分別施用海洛因、安非他命，然核
    諸卷附事證，並無法證明被告係於不同時地、以不同方法分
    別施用第一級毒品海洛因及第二級毒品安非他命，故本件自
    應從有利於被告之認定，依其供述，認係以上開一個施用行
    為，同時施用第一級毒品及第二級毒品，觸犯二罪名，為想
    像競合犯，應從一重之施用第一級毒品罪處斷，附此敘明。
    查被告有事實欄所載之論罪科刑及執行紀錄，有臺灣高等法
    院被告全國前案紀錄表及入出監簡列表可按，其於5年以內
    再犯本件有期徒刑以上之罪，應依刑法第47條累犯之規定，
    加重其刑。而經本院依修正前毒品危害防制條例之規定，將
    被告本件施用毒品之行為，於94年12月8日，以94年度訴緝
    字第231號裁定被告送觀察、勒戒，於94年12月16日入臺灣
    臺南看守所附設勒戒所執行觀察、勒戒，於95年2月18日期
    滿，認無繼續施用毒品傾向等情，有本院前開裁定、執行指
    揮書、臺灣臺南看守所附設勒戒處所95年1月6日南所勒證字
    第940853號有無繼續施用毒品傾向證明書等在卷足憑。則依
    前述修正前毒品危害防制條例第35條第3款、第23條第1項之
    規定，本件自應諭知被告免刑之判決。而本件扣案之海洛因
    5包、安非他命3包及吸食器1個等物，依在場一併被查獲之
    人即錢志賢、葉永昌、尹建華於警詢中所述，分別係渠等所
    有供己施用之物，核與本件被告施用毒品行為無涉，自無從
    於本案中為沒收諭知，應由公訴人另行處理。
據上論斷，應依刑事訴訟法第273條之1第1項、第299條第1項但
書，修正後毒品危害防制條例第35條第2項、修正前毒品危害防
制條例第10條第1項、第2項、第23條第1項、第35條第3款，刑法
第2條第1項、第11條前段、修正前刑法第55條、第47條，判決如
主文。
本案經檢察官王志超到庭執行職務。
中    華    民    國    95    年    10    月    11    日
                  刑事第七庭    法  官  許泰誠
以上正本證明與原本無異。
如不服本判決，應於判決送達後10日內，向本院提出上訴狀。
                                書記官  劉麗英
中    華    民    國    95    年    10    月    11    日


司法院資訊處製作；財團法人民間司法改革基金會備份。
